臺灣高等法院臺中分院民事判決　94年度重上字第69號
上　訴　人
即被上訴人　己○○
上　訴　人
即被上訴人　丙○○
前列二人共同
訴訟代理人　王信雄律師
被　上訴人
即上 訴 人　戊○○
訴訟代理人　張英一律師
複　代理人　賴思達律師
上列當事人間請求損害賠償事件，上訴人對於民國94年4月18日
臺灣南投地方法院93年度重訴字第17號第一審判決提起上訴，本
院於94年10月19日言詞辯論終結，判決如下：
    主  文
原判決關於駁回上訴人己○○、丙○○後開第二、三項之訴部分
，及該部分假執行之聲請，暨命上訴人己○○、丙○○負擔訴訟
費用之裁判均廢棄。
上廢棄部分，上訴人戊○○應將附表二Ａ所示編號1至21號支票
返還上訴人己○○，如不能返還應賠償上訴人己○○新臺幣壹佰
玖拾肆萬元。
上廢棄部分，上訴人戊○○應再給付上訴人丙○○新臺幣伍拾萬
肆仟元。
丙○○其餘上訴駁回。
戊○○之上訴駁回。
第一審關於命己○○、丙○○負擔訴訟費用部分，及第二審訴訟
費用關於己○○、丙○○上訴部分，由上訴人丙○○負擔五分之
二，餘由上訴人戊○○負擔。第二審訴訟費用關於戊○○上訴部
分，由戊○○負擔。
本判決所命給付，於上訴人己○○、丙○○各以新臺幣陸拾肆萬
元、壹拾陸萬元，為上訴人戊○○供擔保後，得假執行。但上訴
人戊○○如各以新台幣壹佰玖拾肆萬元、伍拾萬肆仟元為上訴人
己○○、丙○○預供擔保，得免為假執行。
    事實及理由
壹、訴訟要旨：
一、本件上訴人即被上訴人（下簡稱上訴人）己○○、丙○○主
    張：被上訴人即上訴人戊○○係位於南投縣國姓鄉墘溝村中
    西巷五五號玉靈千手觀音院之主持，以假藉己○○、丙○○
    等遭冤靈纏身，須借法會方能消災解厄之欺罔手段，向己○
    ○、丙○○二人訛取金錢，致己○○、丙○○二人陷於錯誤
    ，上訴人己○○因此陸續交付戊○○如原判決附表一（下簡
    稱附表一）所示十八張支票，兌現金額共計新台幣（下同）
    三百五十二萬六千四百七十四元（嗣於第一審減縮為三百零
    二萬六千四百七十四元，即刪除該表編號第十七、十八號）
    ，並交付戊○○如原判決附表二（下簡稱附表二）系爭支票
    。另上訴人丙○○亦因此陸續匯款予戊○○一百五十九萬五
    千五百元，及親自交付戊○○七十五萬九千八百四十二元，
    並委由證人黃永和交付戊○○四十八萬四千元。從而，爰依
    民法第一百八十四條第一項後段規定，請求被上訴人戊○○
    給付上訴人己○○三百零二萬六千四百七十四元，原告丙○
    ○二百八十三萬九千三百四十二元。又被上訴人戊○○占有
    附表二所示系爭支票，無法律上原因，爰依民法第一百七十
    九條規定，請求被上訴人戊○○將該系爭支票（第二審減縮
    為附表二Ａ所示支票二十一張）返還上訴人己○○，如不能
    返還應依民法第一百八十四條第一項規定應賠償上訴人己○
    ○二百七十三萬九千二百七十元（第二審減縮為一百九十四
    萬元）等語。
二、被上訴人即上訴人（下簡稱被上訴人）戊○○則以：(一)被上
    訴人戊○○否認曾向上訴人己○○、丙○○等施用詐術。(二)
    查附表一所示支票，既無法證明係由被上訴人戊○○帳戶或
    戊○○指定之第三人帳戶兌現，自難認上訴人己○○已將款
    項交付予戊○○；且證人乙○○證稱已兌現支票係戊○○購
    買金紙所交付，及證人甲○○與蘇炳煌均證稱上訴人己○○
    進行法會之費用計三百餘萬元，是被上訴人並未因此得到任
    何利益。又附表二系爭支票並非交予被上訴人戊○○收執，
    乃由證人甲○○代收並依上訴人己○○之囑付轉交乙○○用
    以支付其作法會之金紙及軍衣費用。況系爭支票迄未兌現，
    上訴人己○○何來損害。(三)又被上訴人戊○○否認上訴人丙
    ○○曾親自交付伊七十五萬九千八百四十二元，及委由證人
    黃永和交付伊四十八萬四千元，至上訴人丙○○匯款予伊一
    百五十九萬五千五百元，乃購買軍衣、金紙所用，業經證人
    甲○○於原法院審理時證稱屬實，是前開匯款俱經付予法會
    花費所用，被上訴人戊○○並無所得等語，資為抗辯。
貳、第一審判決及上訴情形：
一、第一審判決情形：（按即部分勝訴、部分敗訴）
　　被上訴人戊○○應分別給付上訴人己○○新臺幣貳佰玖拾捌
    萬陸仟肆佰柒拾肆元（即原判決附表一編號1至16號計
    3,026,474元－己○○自承購買軍衣及金紙費用40,000元
    =2,986,474元），被上訴人丙○○新臺幣壹佰伍拾柒萬伍仟
    伍佰元（即丙○○匯款予戊○○金額0000000元－丙○○自
    承購買軍衣及金紙費用20,000元=1,575,500元）。並駁回上
    訴人己○○、丙○○其餘之訴。並就己○○、丙○○勝訴部
    分為附條件之假執行及免為假執行宣告。
二、上訴人己○○、丙○○上訴部分：（查上訴人己○○有關購
    買軍衣及金紙費四萬元，經原審扣減後並未上訴）
  (一)原判決關於駁回上訴人己○○、丙○○在第一審其餘之訴及
    該部分假執行之聲請暨命負擔訴訟費用部分之裁判均廢棄。
  (二)上廢棄部分，被上訴人戊○○應將附表二Ａ所示編號1至21
    號支票返還上訴人己○○，如不能返還應賠償上訴人己○○
    新臺幣一百九十四萬元。
  (三)上廢棄部分，被上訴人戊○○應再給付上訴人丙○○新臺幣
    一百二十六萬三千八百四十二元。
  (四)第一審廢棄部分及第二審訴訟費用均由被上訴人戊○○負擔
    。
  (五)第二、三項之聲明，上訴人己○○、丙○○願供擔保，請准
    宣告假執行。
三、被上訴人戊○○上訴部分：
  (一)原判決不利於被上訴人戊○○部分廢棄。
  (二)上開廢棄部分，上訴人己○○、丙○○在第一審之訴駁回。
  (三)上開廢棄部份，訴訟費用由上訴人己○○、丙○○負擔。
四、兩造各對對造之請求，則求為駁回上訴；另被上訴人戊○○
    聲明，如受不利之判決，被上訴人戊○○願供擔保，請准宣
    告免予假執行。
肆、兩造不爭執部分：（見本審卷第一三五、一三六頁）
一、丙○○電匯戊○○新台幣（下同） 1,595,500元。
二、原判決附表一編號一至十六號支票合計3,026,474元，全部
    兌現。
三、原判決附表二編號一至二十二號支票合計2,020,000元均尚
    未兌現。其中持有人詳如九十四年九月二十三日所提減縮聲
    明狀附表二Ａ所示，分別由乙○○與丁○○持有中。
伍、得心證之理由：
一、上訴人己○○、丙○○主張：被上訴人戊○○係玉靈千手觀
    音院之主持，以假藉上訴人己○○、丙○○等遭冤靈纏身，
    須借法會方能消災解厄之欺罔手段，向上訴人己○○、丙○
    ○訛取金錢，致己○○、丙○○二人陷於錯誤，上訴人己○
    ○、丙○○因此陸續交付被上訴人戊○○數百萬元之支票及
    現款（其支票及金額下詳述之）等情，然為被上訴人戊○○
    所否認，並辯稱伊並未詐騙上訴人己○○、丙○○云云，是
    首應審究者，厥為被上訴人戊○○是否有前開詐欺行為，茲
    分述如下：
  (一)查被上訴人戊○○以南投縣玉靈千手觀音院之主持身份，假
    藉上訴人己○○、丙○○等遭冤靈纏身，須借法會方能消災
    解厄之欺罔手段，向上訴人己○○、丙○○訛取金錢，購買
    軍衣及金紙，供作法會之需，致上訴人己○○、丙○○二人
    陷於錯誤，上訴人己○○、丙○○因此陸續交付被上訴人戊
    ○○數百萬元之支票及現款等情，業據上訴人己○○、丙○
    ○迭於刑案審理中指訴明確（見本院調閱南投地方法院九十
    二年自字第二一號刑案卷《下簡稱刑案一審卷宗》、本院九
    十二年度上易字第二０四六號刑案卷《下簡稱刑案二審卷宗
    》），且彼等先後交付款項，業分別提出台中商業銀行竹山
    分行支票十四張、台灣土地銀行石門分行等支票影本二張、
    台灣土地銀行支票存款戶往來明細對帳單影本、國內郵政匯
    款執據三張、南投縣竹山鎮農會跨行賄款回條聯、國泰人壽
    保險股份有限公司保單借款明細、台中商業銀行對帳單等附
    該刑案卷為證。又證人即丙○○之弟邱紹然於刑案一審中結
    證稱：伊載丙○○到千手觀音院，有聽到說丙○○有冤親債
    主，要拿錢出來，師姐會幫忙處理，到千手觀音院這幾次，
    說要丙○○二百五十萬的買命錢，三十幾萬的金紙錢，但是
    發現沒有改善等語（見一審刑事卷第一四四頁）。又證人甲
    ○○於本院刑庭中受詰問時供證稱「自訴人己○○會起乩，
    講先天話，被告（即戊○○，下同）亦以先天話回話，被告
    有翻譯，說他是番邦公主，有殺過很多人，他的祖先在那朝
    代亦害死很多人，那些被殺死的人會向他伸冤，所以他身體
    不好，叫被告幫忙派金紙，被告亦說要用金紙、軍衣與冤魂
    和解，叫自訴人去跟神明講，被告有向自訴人己○○說要多
    少數量的金紙，軍衣及作幾次法會，要做好幾次法會，有問
    過神明做幾次法會，才來派金紙，金紙、軍衣數量有時係被
    告講要派多少數量，伊在被告主持觀音院擔任會計及派金工
    作，因被告不識字，指示伊做該工作，己○○在觀音院曾做
    過十多次法會，花費三百多萬都是伊經手再交給金紙店，丙
    ○○作過約十次法會，花費一百八十幾萬，是匯到被告的帳
    戶，再由被告簽發支票給金紙店，每次做法會所購買軍衣、
    金紙費用，有開估計單，給自訴人看，但未點收，軍衣有點
    收，但並未簽收據。」等語在卷（見二審刑案卷第六０至六
    六頁），而被上訴人戊○○亦不諱言有告知上訴人等須以購
    買金紙、軍衣與冤魂和解，並指明須做幾次法會及派多少數
    量之金紙及軍衣等情在卷（見二審刑案卷第二０頁）。又被
    上訴人戊○○於刑案一審已供承「己○○所交付款項只有三
    百多萬元，其後所開的票有幾筆未兌現，丙○○交付的錢有
    兌現，有收到一百七十多萬。」等（見一審刑案卷第十九、
    二０頁）。按關於宗教信仰，法院及常人不可介入信仰或教
    義，而應從行為外觀判斷其是否違法，凡行為之目的、方法
    、結果欠缺社會正當性、相當性時，即屬不法。而目前社會
    上一般因世俗輪迴宗教之觀點，對於宗教界承認存在之鬼神
    之說等具宗教神秘色彩之現象，常深信不疑，而從上訴人己
    ○○、丙○○接續付款，甚至舉債籌款以付戊○○，其深信
    戊○○之說詞，已足認定。另依被上訴人戊○○提出上訴人
    己○○、丙○○每次法會須支付之款項（派金單）動輒數萬
    、十餘萬，甚有高達三十六萬五千五百八十元，且次數達十
    餘次，亦超越一般民間為消災解厄、祈福改運，需支付之費
    用的認知。是以，被上訴人戊○○利用上訴人己○○、丙○
    ○等身體不適，向神明祈求平安之際，假藉「祖先未超渡、
    冤魂附身」之說，煽起其等不安全感，使不能作理性的判斷
    ，超越社會一般容許之限度，並取得顯著不相當之財產，應
    認為具有違法性。準此，被上訴人戊○○曾向上訴人己○○
    、丙○○二人訛稱渠等遭冤靈纏身，須借法會以金紙、軍衣
    方能消災解厄，致上訴人己○○、丙○○等受騙交付金錢或
    支票無誤。
  (二)再者，被上訴人戊○○因前開詐欺案件，業經本院刑庭以詐
    欺罪判處有期徒刑六月確定在案，亦有上開刑案卷宗可考，
    且其認定詐欺行為亦與本院前開認定相符，是被上訴人戊○
    ○辯稱伊並未詐欺上訴人二人云云，顯不足採。
二、按因故意或過失，不法侵害他人之權利者，負損害賠償責任
    。故意以背於善良風俗之方法，加損害於他人者亦同，民法
    第一百八十四條第一項定有明文。又按無法律上之原因而受
    利益，致他人受損害者，應返還其利益，民法第一百七十九
    條亦定有明文。查被上訴人戊○○不法侵害上訴人己○○、
    丙○○之財產，既經認定，對於上訴人等因而所受之損害，
    自應負賠償責任及返還之責。茲所應審酌者，為上訴人己○
    ○、丙○○所得請求被上訴人戊○○賠償之金額及返還之支
    票，爰分述如下：
  (一)上訴人己○○主張：伊交付戊○○原判決附表一編號一至十
    六號已兌現支票合計3,026,474元（一審減縮後支票及金額
    ），及交付戊○○附表二Ａ編號一至二十一號未兌現支票合
    計1,940,000元（二審減縮後支票及金額）等情。丙○○則
    主張：伊電匯戊○○1,595,500元，並託訴外人黃永和交付
    戊○○現金484,000元，及伊親自交付戊○○現金759,842元
    等情。被上訴人戊○○則除前開第肆項不爭執部分第一至三
    款外，對上訴人己○○、丙○○其餘之主張，則均否認之。
  (二)經查，依臺中商業銀行九十三年六月二日中竹山字第一五一
    號函表示：如附表一所示編號一至十四之支票業經該銀行支
    付票款等語，且前開函文後附如附表一所示編號一至十四之
    支票背面影本，其中編號一至五具有「戊○○」及「世豪」
    之簽名，其中編號十二至十四之具有「玉靈宮」之字樣及「
    世豪」之簽名，其中編號六及編號十一具有「戊○○」之簽
    名，其餘編號七至十有「世豪」之簽名（見原審卷第八六至
    一○一頁）。又據依臺灣土地銀行石門分行九十三年七月二
    十三日石存字第○九三○○○二三○三號函表示：如附表一
    所示編號十五及編號十六之支票業經該銀行支付票款等語，
    且前開函文後附如附表一所示編號十五及編號十六之支票背
    面影本均具有「世豪」之簽名（見原審卷第一一○至一一四
    頁）。且證人即林記金香行負責人乙○○於原法院審理時結
    證稱：（提示兌現支票）支票背面「世豪」字樣是伊簽的，
    這些票伊有領到款，是被告（即戊○○）跟伊買金紙交給伊
    的等語（見原審院卷第一三五至一三六頁）。足認戊○○將
    如附表一所示編號一至十六之支票交予證人乙○○，由證人
    乙○○向付款銀行為付款提示，此十六張支票之票面金額共
    計三百零二萬六千四百七十四元業經付款銀行給付完畢。是
    原審判准其中二百九十八萬六千四百七十四元部分，為有理
    由（查上訴人己○○有關購買軍衣及金紙費四萬元，經原審
    扣減並未上訴）。又查附表二Ａ所示支票二十一張，分別為
    訴外人乙○○、丁○○持有中，業經乙○○、丁○○於本院
    庭呈在卷（見本審卷第五九、八八頁），復為兩造所不爭執
    ，自屬實在。次查屏東萬巒鄉的無極凌霄寶殿為南投玉靈千
    手觀音院祖廟，甲○○則擔任南投玉靈千手觀音院之會計，
    業經甲○○到庭結證明確（見本審卷第八四、八五頁）。又
    查丁○○持有附表二Ａ所示其中支票四張緣由，乃己○○在
    南投玉靈觀音院當場簽發的，由己○○交給甲○○，甲○○
    再轉交給丁○○，作為購買軍衣之用等情，業經證人甲○○
    、丁○○於本院中證述綦詳，並互相合（見本審卷第八六
    至八八頁）。查甲○○既擔任南投玉靈千手觀音院之會計，
    又代收己○○作法會之用軍衣支票款項，自屬戊○○之機關
    ，即甲○○收受己○○支票如同戊○○本人收受無誤，戊○
    ○自負返還該支票之責。再查，乙○○持有丁○○持有附表
    二Ａ所示其中支票十七張緣由，乃分別由祖廟凌霄寶殿祖廟
    管理金紙及財務丁○○及南投的千手觀音院甲○○向伊買金
    紙交付價金等情，亦經證人乙○○於本院證述在卷（見本審
    卷第五八至六０頁），而證人丁○○亦不諱言伊在祖廟凌霄
    寶殿做事乙節（見本審卷第八八頁）。查證人丁○○既在祖
    廟凌霄寶殿做事，亦代收代收己○○作法會之用金紙支票款
    項，同屬戊○○之機關；甲○○既擔任南投玉靈千手觀音院
    之會計，又代收己○○作法會之用金紙支票款項，自屬戊○
    ○之機關，即丁○○、甲○○收受己○○支票如同戊○○本
    人收受無誤，戊○○亦負返還該支票之責。
  (三)次查上訴人丙○○主張，伊電匯戊○○1,595,500元乙節，
    為被上訴人戊○○所不爭執。是上訴人丙○○此部分之主張
    ，自堪採信。又按證人之陳述有部分前後不符，或相互間有
    所歧異時，究竟何者為可採，法院仍得本其自由心證予以斟
    酌，非謂一有不符或矛盾，即應認其全部均為不可採信，最
    高法院74年台上字第1599號著有判例。查證人黃永和於原審
    結證證稱：「互助會的會首是丙○○，．．．．，互助會我
    們兩個都有名字，各有一會；九十一年九月丙○○需要錢，
    由我提供一會給丙○○標，．．．．．．．．．，丙○○是
    在九十一年九月十七日當天中午在我家將會錢拿給我；這個
    會開標日在每月十五日．．．．．．丙○○曾經於九十一年
    九月十七日晚上交四十幾萬元給我，要我將這筆款項交給戊
    ○○，說是要付他錢，是在玉靈宮底下會客室交付的，當時
    我沒有想到要跟戊○○要收據；戊○○確實是在場的被告，
    當時在場的還有己○○，其他的還有兩三個，因為時間太久
    了，我不記得」等詞在卷（見原審卷第一三四、一三五頁）
    ，並有會單及證人黃永和簽收之得標單等在卷可按（見原審
    卷第二三至二六頁），且經本院核對該得標單上證人黃永和
    之簽名，與證人黃永和在本院作證具結結文上之簽名（見原
    審卷第一三九頁），互相合，則證人黃永和證詞，自足採
    信。是上訴人丙○○主張託訴外人黃永和交付戊○○現金
    484,000元部分，堪信為真實。又證人黃永和前開證述事實
    ，距其作證日近二年，是縱其就交款予戊○○時間究為「晚
    上」抑或「下午」？及與丙○○商議借名標會事，其方式究
    為「當面」抑或「電話」？與丙○○本人所述不一，並不影
    響其證詞之真實性，是被上訴人戊○○質疑證人黃永和證詞
    之真實云云，自不足取。至上訴人丙○○主張，伊親自交付
    戊○○現金759,842元部分，既經戊○○否認，而丙○○又
    自承並無任何人證及物證（見本審卷第一三六頁），而未能
    舉證以實其說，自不足採。
  (四)又證人甲○○雖於原審證稱己○○謝燒軍衣、金紙部分超過
    三百萬元；而丙○○則花費一百八十餘萬元云云（見原審卷
    第一三六頁）。證人蘇炳煌亦於原審證稱，伊曾代己○○購
    買一百四、五十萬元的軍衣、金紙云云（見原審卷第一五二
    頁）。丙○○亦自認張燒軍衣、金紙計花費二萬元云云。然
    查上訴人己○○、丙○○係遭被上訴人戊○○訛稱渠等遭冤
    靈纏身，須借法會以金紙、軍衣方能消災解厄，致己○○、
    丙○○等受騙交付金錢或支票，已如前述，則己○○、丙○
    ○因法會所花費之軍衣、金紙，乃係戊○○欺騙之手段，戊
    ○○自不得藉口己○○、丙○○交付伊之款項，俱供法會所
    用，伊並無所得！再按，民法第339條因故意侵權行為而負
    擔之債，其債務人不得主張抵銷，查戊○○因故意詐欺己○
    ○、丙○○，業如前述，是戊○○亦不得為抵銷之抗辯。準
    此，丙○○主張除上開484,000元外，戊○○應再給付伊20,
    000元，為有理由，即戊○○總計應再給付丙○○504,000元
    （計算式：484,000+20,000=504,000元）。
陸、綜上所述，上訴人己○○依侵權行為及不當得利之法律關係
    ，於第二審請求被上訴人戊○○應將附表Ａ所示編號１至２
    １號支票返還上訴人己○○，如不能返還應賠償上訴人己○
    ○新臺幣壹佰玖拾肆萬元，為有理由，應予准許。又上訴人
    丙○○依侵權行為之法律關係，於第二審請求被上訴人戊○
    ○應再給付上訴人丙○○新臺幣伍拾萬肆仟元，為有理由，
    應予准許，逾此部分之請求，為無理由，應予駁回。原審就
    上開己○○、丙○○應准許部分，為己○○、丙○○敗訴之
    判決，並駁回其假執行之聲請，尚有未洽，己○○、丙○○
    上訴意旨求予廢棄改判，為有理由，爰由本院予以廢棄改判
    如主文第二、三項所示。至於上訴人丙○○之請求不應准許
    部分，原判決為上訴人丙○○敗訴之判決，並駁回其假執行
    之聲請，經核於法並無不合，丙○○上訴意旨求予廢棄改判
    ，為無理由，應駁回其上訴。又本件己○○、丙○○於原審
    主張為可採，戊○○所辯均為無可取。從而，己○○、丙○
    ○本於侵權行為及不當得利之法律關係，於原審請求戊○○
    如數給付為有理由，應予准許。是則原審判命戊○○如數給
    付，於法並無不合。戊○○上訴意旨指摘原判決不當，求予
    廢棄改判，為無理由，應予駁回其上訴。
柒、本件事證已臻明確，兩造其餘攻擊或防禦方法及所提證據，
    均與本院心證之形成及判決結果，不生影響，爰不一一再加
    以論述，併此明．
捌、據上論結，本件己○○之上訴有理由；丙○○之上訴為一部
    有理由，一部無理由；戊○○之上訴為無理由，依民事訴訟
    法第四百五十條、第四百四十九條第一項、第七十九條但書
    、第七十八條、第八十五條第一項但書、第四百六十三條、
    第三百九十條、第三百九十二條，判決如主文。
中　　華　　民　　國　　94　　年　　11　　月　　2 　　日
                    民事第六庭審判長法　官  吳火川
                                    法　官  饒鴻鵬
                                    法　官  陳繼先
以上正本係照原本作成。
如對本判決上訴，須於收受判決送達後二十日內向本院提出上訴
書狀，其未表明上訴理由者，應於提出上訴後二十日內向本院提
出上訴理由書 (須按他造人數附具繕本)。
上訴時應提出委任律師為訴訟代理人之委任狀。具有民事訴訟法
第四百六十六條之一第一項但書或第二項之情形為訴訟代理人者
，另應附具律師及格證書及釋明委任人與受任人有該條項所定關
係之釋明文書影本。
                                    書記官  林育德
中　　華　　民　　國　　94　　年　　11　　月　　3 　　日
                                        　　　　　　　Ｂ
附表二Ａ
